【裁判字號】    96,醫訴,6
【裁判日期】    990212
【裁判案由】    業務過失致死
【裁判全文】
臺灣臺北地方法院刑事判決               96年度醫訴字第6號
公  訴  人  臺灣臺北地方法院檢察署檢察官
被      告  丙○○
選任辯護人  張仁興律師
            蔡宜真律師
上列被告因業務過失致死案件，經檢察官提起公訴（95年度偵字
第21098號），本院判決如下：
    主  文
丙○○從事業務之人，因業務上之過失致人於死，處有期徒刑拾
月，減為有期徒刑伍月，如易科罰金以銀元參佰元即新台幣玖佰
元折算壹日。
    事  實
一、丙○○係天主教耕莘醫院（設臺北縣新店市○○路三六二號
    ，下稱耕莘醫院）之醫師，以從事醫療行為為業，為從事業
    務之人。緣丁育民於民國九十四年四月十日夜間九時三十八
    分許，騎乘重型機車在臺北縣新店市○○路○段、中華路口
    與陳文成所駕駛之大客車發生車禍，造成丁育民頭、面部粉
    碎性骨折及多處骨折，於同日夜間九時五十九分送往耕莘醫
    院急診室，由丙○○負責為丁育民施以急救。丙○○本應注
    意丁育民臉部有多處出血傷口、下額有六公分深且長之傷口
    ，且下額有開放性骨折合併出血，極易造成出血逆流阻塞呼
    吸道，而發生窒息之危險；且Dormicum藥劑（即Midazolam
    ）如為鎮靜劑使用，成人口服劑量約7.5至15毫克，如使用
    肌肉注射，每公斤體重約0.07至0.1毫克，最高劑量到10毫
    克（即二支份量）為宜，若超過安全劑量，極易產生昏睡、
    昏厥或壓抑病人呼吸之狀況；又Haloperidol（Hodorl）藥
    劑有嗜睡、姿勢性低血壓、外椎體震顫等副作用，使用於頭
    部創傷之病人，更易導致呼吸抑制；而急救與治療病人之基
    本原則，應依據呼吸道之通暢、呼吸功能的正常與血液循環
    的維持等項目循序處置；且依當時之情形，並無不能注意之
    情事，竟疏未注意檢查並保持丁育民呼吸道之暢通與呼吸功
    能之正常，自當日晚間十時起至十一時二十分止，指示護理
    人員交互使用Dormicum藥劑四支及Haloperidol藥劑二支，
    使用之劑量已較一般常規為高，有使丁育民自主性呼吸受到
    壓抑之高度危險，而丙○○雖意識到丁育民有呼吸道阻塞之
    危險，而指示護理人員要不定時自口腔將血液抽吸，而依急
    診護理紀錄所載，每次抽吸丁育民皆有出血之狀況，可見丁
    育民確有呼吸道受阻塞之高度危險，丙○○卻又疏未注意應
    以較精確之動脈血氧分析分式加強監測丁育民之血氧變化，
    僅以較不準確之肢端末血氧飽和度儀器監測，而無法準確掌
    握丁育民之血氧變化；後於同日夜間十一時二十分許，丙○○雖為建立丁育民安全之呼吸道，而對丁育民進行氣管內管
    插管，然其又疏未注意聽丁育民之兩側呼吸，並照胸部X光
    以確定插管後氣管內管之位置是否正確，致未發現丁育民並
    未成功建立安全暢通之呼吸道；而插管後丁育民經護理人員
    自口腔做抽吸之動作，仍然有出血之狀況，經醫護人員告知
    丙○○後，丙○○亦疏未進一步做止血之處置，僅囑咐護理
    人員繼續觀察；丁育民即因持續出血，且未建立安全通暢之
    呼吸道防止血液進入，復因當時未以精確之動脈血氧分析方
    式加強監測丁育民之血氧；終致丁育民有血液進入呼吸道而
    吸入肺部之狀況，且未即時發現，丁育民遂於翌日（十一日
    ）凌晨一時許發生休克，後經急救仍然不治，迄同年月十一
    日凌晨三時一分因窒息死亡。
二、案經丁育民之父甲○○訴由台灣台北地方法院檢察署檢察官
    偵查起訴。
    理  由
一、本院以下援引之各項證據，檢察官、被告及辯護人均不爭執
    證據能力，且經本院審酌各該證據作成時之情況，亦認為適
    當，故該等證據均有證據能力，先予說明。
二、訊據被告丙○○固承認其為耕莘醫院之醫師，而被害人丁育
    民於九十四年四月十日夜間九時三十八分許，因騎乘機車與
    大客車發生車禍，受有頭、面部粉碎性骨折及多處骨折之傷
    害，於同日夜間九時五十九分送往耕莘醫院急診室，由其負
    責為丁育民施以急救。其知悉丁育民臉部有多處出血傷口、
    下額有六公分深且長之傷口、下額開放性骨折合併出血，極
    易造成出血逆流阻塞呼吸道，而發生窒息之危險；其仍指示
    護理人員自該日十時起至十一時二十分止，交替使用Dormic
    um藥劑四支及Haloperidol藥劑二支，於該期間其以肢端末
    血氧飽和度儀器監測注意丁育民之血氧變化，但未使用動脈
    血氧分析予以監測，其於同日夜間十一時二十分放置氣管內
    管插管後，丁育民於翌日（十一日）凌晨一時許發生休克，
    經急救後仍然不治，迄凌晨三時一分發生窒息死亡之事實，
    惟否認有何業務過失致死之犯行。辯稱：耕莘醫院處方集上
    記載Dormicum成人麻醉引導劑量0.15-0.35mg/kg（首次），
    之後維持使用劑量0.05-0.3mg/kg（意即必要追加時使用）
    或0.25-1.5mcg/kg/min（每分鐘每公斤體重連續靜脈滴注量
    ）。本案插管目的就是要進入成人麻醉狀態，使丁育民建立
    絕對安全的呼吸管道、避免痛苦、防止拔管與重要維生系統
    、安然度過危險與手術。所以丁育民體重六十公斤，依據耕
    莘醫院之處方籤，首次靜脈注射即可用Dormicum 21mg（0.3
    5*60近四小瓶），之後要維持麻醉狀況的追加劑量是18mg
    （0.3*60約三小瓶半）。本案總共用Dormicum 25mg（5小瓶
    ），而且是在緩慢的狀況下一步步給藥，是較高但仍屬安全
    之範圍內，離致死劑量差很遠，且丁育民並未出現過度用量
    如中毒般之情形，顯見被告使用之劑量並未過量。且使用藥
    劑之後，被告亦在病歷上記載（4/10 22：00 Pkeep air
    way open＆keepⅣline），意即要所有醫護人員盡力維護呼
    吸、靜脈注射管的順暢，亦可證明被告一直注意病患之呼吸
    情形，並無疏未注意之情。而氣管插管之位置正確與否，非
    以胸部X光攝影為唯一方法，被告對丁育民進行插管後，除
    聽其兩側呼吸外並持續注意其胸部兩側是否有均勻、對稱之
    起伏，呼吸管有無呼出氣體流動，腹肚有無異常膨脹...，
    此部分基本動作不會逐一記載在病歷內，且被告持續觀察丁
    育民之脈衝式氧氣監視數值，丁育民插管後之脈衝式氧氣監
    視數值持續為99％，並無呼吸受阻礙之情形，此從四月十日
    十一時四十分記載...air way（指呼吸管道是否建立正確順
    暢）...ps:on endotracheal tube後（插管後脈衝式氧氣監
    視數值）PSO2 99%即可證明。至鑑定報告第四點記載之二氧
    化碳末端呼吸偵測，為近幾年來常用之機器，然於本案發生
    時該儀器尚未普及，一般地區醫院並無此設備，耕莘醫院當
    時亦未購買該儀器，若於此時逕認該儀器為最安全準確之測
    量方式，似有不公。鑑定書既指出丁育民插管連接呼吸器後
    ，並未出現警聲呼叫或亮紅燈，顯見呼吸器通暢並未受到阻
    礙。又本案病患與一般車禍之病患情況顯有差異，一般車禍
    後會呈現昏迷或神智不清之情形，然丁育民到院時卻異常興
    奮狂燥不安，可判斷病患有腦震盪之情形，而導致反射神經
    有所失常，而一般正常人若有血液吸入肺部之情形，出於本
    能會嗆咳出來，然丁育民當時既有反射神經異常之情形，自
    不能與一般正常人之情形相較。故丁育民兩肺吸入血液，尚
    無法排除是車禍發生後病患到院前即有部分血液吸入兩肺之
    情形，而發生窒息死亡云云。
三、經查：
(一)、被告係耕莘醫院之醫師，而被害人丁育民於前述時地因騎乘
    機車與大客車發生車禍，受有頭、面部粉碎性骨折及多處骨
    折之傷害，於同日夜間九時五十九分送往耕莘醫院急診室，
    由被告負責為丁育民施以急救。丁育民當時臉部有多處出血
    傷口、下額有六公分深且長之傷口、下額開放性骨折合併出
    血，有造成出血逆流阻塞呼吸道之可能，而發生窒息之危險
    ；被告則指示該院醫護人員自晚間十時起至十一時二十分止
    ，交替使用Dormicum藥劑四支及Haloperidol藥劑二支，並
    於夜間十一時二十分放置氣管內管插管，惟丁育民於翌日（
    十一日）凌晨一時許發生心肺休克，經急救後仍然不治，迄
    凌晨三時一分發生窒息死亡之事實，為被告所是認，並有道
    路交通事故談話紀錄表、道路交通事故現場圖、道路交通事
    故調查報告表(一)(二)、相驗屍體證明書、耕莘醫院病歷資料（
    含急診護理評估紀錄、護理紀錄單、急診病歷紀錄表、病情
    進展紀錄、病危通知書、約束同意書等）、台北縣政府消防
    局救護紀錄表、法務部法醫研究所94年6月22日所函覆之（
    94）醫鍵字第626號鑑定書各一份，以及現場照片共二十二
    張在卷可稽（相字卷第8、14、20、21、35至45、55、59至7
    4頁、109至114頁），自堪認定屬實。
(二)、依法醫研究所屍體解剖鑑定報告所述，被害人死亡原因為吸
    入血液發生窒息，而造成被害人吸入血液發生窒息之原因，
    依行政院衛生署醫事審議委員會（下稱醫審會）之鑑定意見
    ，其原因有二：一為車禍撞擊後，顏面顎骨與鼻骨開放性骨
    折，出血順著呼吸道（氣管）流入，再吸入肺部。二為插管
    （氣管內管endotracheal tube）前後，使用Dormicum及Hal
    operidol等藥物，雖達到鎮靜麻醉效果，但亦增加血液流入
    氣管，肺臟吸入血液之機會；有醫審會97年5月30日衛署醫
    字第0970205754號函所附0000000號鑑定書第(一)點在卷可稽
    （本院卷一第137至143頁）。又依上開鑑定書第(二)、(三)、(四)
    點所示，無論高級心臟救命術（ACLS）或高級外傷救命術（
    ATLS），建立和保護呼吸道通暢，或避免呼吸道阻塞，確為
    優先應注意之原則；醫療人員診治過程，應依據A.呼吸道之
    通暢，B.呼吸功能的正常，C.血液循環的維持...即A.B.C等
    原則，循序處置治療。一般而言，每一項目正常，才可進行
    到下一項。以目前醫學知識急救與治療病人之基本原則即為
    A.B.C，A.呼吸道，B.呼吸功能，C.血液循環（本院卷一第1
    40至141頁）。故本案被害人死亡原因既為肺部吸入血液引
    發窒息死亡，則本案所應審究者，即為被告在急診過程中是
    否已依當時之醫療常規與設備，遵循醫學急救與治療病人之
    基本原持，維持被害人呼吸道之通暢、呼吸功能之正常與血
    液循環的正常？若病人上述生理功能並未維持正常，是否係
    因被告之過失行為所導致？若是，則被告之過失行為與被害
    人之死亡結果間有無因果關係存在？
(三)、被害人當時之就診狀況，依當時值小夜班之急診護理師即證
    人乙○○於本院審理時具結證稱：九十四年四月十日晚間九
    點多，有一名車禍受傷的病人丁育民到急診室就診，他送進
    來的時候，臉上蠻多血，我們先幫他作止血換藥的動作，打
    上點滴，做一些該做的檢查。有電腦斷層、抽血檢查、Ｘ光
    、打點滴等。急診護理記錄單上晚間十點到十一點四十的部
    份是我記載的，記載情形是病人右手有先用鉛版固定，打上
    點滴以後去照Ｘ光，然後作心電圖與電腦斷層，他有三個傷
    口，三個傷口我先幫他作清潔擦藥，那時候病人是比較躁動
    ，作電腦斷層時沒辦法配合，所以依照郭醫師的指示打了一
    支Dormicum，有打了一支抗生素跟破傷風，又打一支Hodorl
    ，這也是鎮靜的藥，那時候就做檢查，電腦斷層跟Ｘ光檢查
    完回來了以後，是十點四十分，那時病人還是比較躁動，所
    以再打一支Dormicum，因為他的臉上有受傷，所以在他鼻子
    放了一支nasol airway，是讓他呼吸能夠暢通，再打了一支
    Hodorl，十一點的時候打了一支Dormicum，十一點二十分的
    時候就送到重症觀察室，因為病人下巴有受傷，臉上蠻多血
    的，所以就用了一支鼻管，是六點五號的，固定在二十六公
    分的地方，就是管子在外面顯示的標記是二十六公分的地方
    ，至於伸進去多深我不知道，然後就打了一支Dormicum，後
    面的藥是什麼我忘記了，再接上一罐生理食鹽水，再打上石
    膏，他有開呼吸器，需要的時候就有抽痰，我第一次抽出來
    是血水，大概100ＣＣ，那時病人的生命徵象是體溫沒有量
    ，脈搏141，呼吸18，血壓103/65，瞳孔兩眼對光有反應，
    左邊4.0，右邊3.0，十一點四十分的時候，電腦斷層的結果
    出來，電腦斷層沒有看到有出血，他的家屬已經到醫院，也
    有聯絡到ＲＣＵ，準備入第三床，再來後面就不是我處理了
    。我在抽痰的時候，發現病人有出血，有報告郭醫師，郭醫
    師的指示是說要觀察，當時並沒有指示作什麼樣的止血動作
    。在我印象中每次抽痰都會有血等語（本院99年1月29日審
    判筆錄第3至5頁）；而證人即當日值大夜班之急診室護理師
    即證人丁○○於本院審理時到庭證稱：丁育民的就診情形，
    我有些許印象，他是車禍的患者，年輕男性，來的時候是有
    頭部、臉部的撕裂傷，當時我是大夜班的護理人員，我是接
    手小夜班的乙○○，當時就是有幫他作插管，插鼻部的氣管
    內管，當時病人有躁動的狀況，我們幫他作保護性約束，後
    來病況有改變，後來有做ＣＰＲ急救。護理記錄單十一點五
    十到四點十分的部分是我紀錄的，我接手的時候，病患已經
    預備入加護病房，當時在挪床位中，接下來十分鐘，我紀錄
    病人的意識狀況，瞳孔反射，他睜眼反射是要有聲音才會睜
    眼，有痛覺反射，另外他因為插管所以無法言語，接下來有
    幫他作約束的部份，經過家屬同意，我們執行約束的動作，
    因為病患有插管的情形，所以我們維持呼吸道的部份，我有
    作適當抽吸的動作，當時我紀錄寫的是有抽出來血液多量，
    接下來的紀錄是病患的生命徵象，他的血壓、心跳數，目前
    他還是在使用呼吸機，因為加護病房尚未通知可以上去，所
    以還在等，十二點十分的時候，依醫囑有幫他放置導尿管，
    有幫他紀錄小便出來的顏色是淡黃色，十二點三十分病患還
    是有躁動的情形，告訴郭醫師之後，我依醫囑給了Dormic
    um及鎮定劑，由靜脈注射，因為傷口持續流血，所以我們有
    做紗布的加壓與清潔換藥，接下來也是紀錄病患的生命徵象
    、血壓值、心跳，還有呼吸狀況，他當時呼吸機在使用中，
    每分鐘有十八次的呼吸，接下來是他的體溫，有偏低的狀況
    ，所以有給予烤燈跟暖被保暖的動作，一點二十分有監測到
    血壓值有變化，心跳數正常，不過呼吸狀況有增快的情形，
    增加為每分鐘三十次，所以當時也是維持呼吸道的情形，還
    是有做抽吸的動作，有觀察到四肢的血循狀況尚可，有抽吸
    到血液多量，所以還是告知郭醫師是否需要進一步作輸血，
    郭醫師當時醫囑是繼續觀察，一點三十六分病患的心跳下降
    ，血壓當時還在測量中，所以立即告知郭醫師，依醫囑給了
    強心劑，也是靜脈注射，再給增加心跳跟血液循環的藥物，
    一點四十一分的時候，他有放置生命徵象監測器，當時他的
    心跳有變化，病歷記載的紀錄他有心室心搏過速的狀況，所
    以告知郭醫師之後，我們要準備作電擊，在準備當中，病患
    的心跳又有改變，當時呈現心律不整的狀況，所以沒有給予
    電擊，接下來也是紀錄他的血壓值、心跳數，當時血壓值有
    異常，舒張壓有異常，心跳數增快，持續維持他呼吸道的動
    作，持續作抽吸，抽出來也是血液，兩點零五分的時候，儀
    器監測心跳數為零，當時摸脈搏沒有自發性的心跳，郭醫師
    就開始予以ＣＰＲ急救，當時還有加增加心跳的藥物，急救
    用藥，加上體外加壓器，這時有告知病患家屬狀況，後續就
    是開始作ＣＰＲ急救的流程，給予用藥，直到凌晨兩點五十
    五分，郭醫師宣告急救無效，當時停止體外加壓器及ＣＰＲ
    急救。依照病人當時抽吸的頻率及狀況，隨時都有可能有出
    血的狀況會阻礙他的呼吸道等情詳盡（本院同上審判筆錄第
    7至10頁）。是本件被害人因車禍外傷到院，當時臉部有多
    處出血傷口、下額有六公分深且長之傷口、下額開放性骨折
    合併出血，本即有出血順著呼吸道（氣管）流入，再吸入肺
    部而阻塞呼吸道之可能，為被告所明知；又證人乙○○及丁○○均證稱當日幫被害人做抽吸時，每次抽吸都有大量之血
    水，可見被告明知被害人有因臉部出血導致血液吸入肺部而
    阻塞呼吸道之可能，被告即應負有防止被害人呼吸道阻塞並
    維持其呼吸功能正常之注意義務。
(四)、惟依被告當時之用藥指示，其自案發當日晚間十時起至十一
    時二十分止，交替使用Dormicum藥劑四支及Haloperidol 藥
    劑二支，其目的雖可達到使被害人鎮靜，利於進行電腦斷層
    等檢查作業，但亦有抑制呼吸功能之副作用，則被告上開指
    示是否有不當之情形？依歷次鑑定報告所載：本案使用之Do
    rmicum（Midazolam）半衰期有三至十二小時，亦即其作用
    再短也要二至三小時才會減半。此外，Dormicum如為鎮靜作
    用，成人口服劑量約7.5毫克至15毫克，如使用肌肉注射，
    每公斤體重約0.07毫克至0.1毫克，或初始劑量0.5毫克至5
    毫克，最高到劑量10毫克為宜，亦即正常每劑5毫克包裝，
    約需半支到二支。在Dormicum過量，臨床產生昏睡、昏厥甚
    或壓抑病人自主呼吸，往往應當要預先考慮建立安全的呼吸
    道，以及是否需要呼吸輔助裝置幫助病人呼吸。此外，外傷
    出血病人，在血液循環不穩時使用Dormicum亦會導致休克；
    而Haloperidol包裝一般亦為每支5毫克，其副作用同樣為嗜
    睡、姿勢性低血壓、外椎體震顫，原則上在頭部創傷病人不
    建議使用，更易導致呼吸抑制。雖然使用Haloperidol（hal
    dol）不一定會產生姿勢性低血壓、椎體外震顫之副作用。
    但如懷疑頭部外傷引發焦躁病患，此藥並非首選之藥。而在
    病人恢復燥動之時，仍不能排除藥效已過，並不能排除呼吸
    道阻塞的危險。是故仍應依急救原則，先保持通暢安全呼吸
    道，維持呼吸功能，保持血液循環穩定，本案似乎未依上述
    原則處置，仍不能排除呼吸道阻塞的危險；耕莘醫院處方集
    上，Dormicum劑量成人麻醉導引：靜注0.15至0.35毫克/公
    斤。神智鎮靜：靜注0.05至0.1毫克/公斤。不良作用：心肺
    毒性，長期鎮靜，呼吸抑制，呼吸停止，注射處疼痛或靜脈
    炎。Haldol劑量：...立即控制急性燥動：2至5毫克肌肉注
    射，或緩慢靜注。禁忌：外椎體震顫、昏迷、嚴重中樞神經
    系統之壓抑。不良反應：姿勢性低血壓。依上譯文，丁育民
    之體重60公斤，Dormicum21毫克（0.35mg/kg*60kg）劑量，
    僅在成人麻醉導引時為安全劑量。被告所引之參考書籍所指
    之用藥劑量，係加護病房病人在有安全呼吸道、呼吸功能及
    血液循環之狀況下，用藥才符合醫療常規。故被告在上述時
    間點交替使用前揭兩種藥劑，依其劑量，並不符合醫療常規
    ，且可能加重藥劑間交互作用，導致呼吸道阻塞，故被告之
    急救處置略以瑕疵，有醫審會95年6月13日以衛署醫字第095
    021240 3號函所附0000000號鑑定書第(一)點、該會96年5月15
    日以衛署醫字第0960204364號函所附之0000000號鑑定書第
    (一)、(二)點；該會97年5月30日衛署醫字第0970205754號函所
    附0000000號鑑定書第(五)、(七)點、該會98年11月5日衛署醫字
    第0980263300號函所附0000000號鑑定書第(五)點在卷可稽（
    相字卷第126至129頁，偵字卷第18至22頁，本院卷一第137
    至143頁），足見被告上開用藥之方式與劑量，確有不合醫
    療常規之瑕疵，而有加重被害人呼吸道阻塞之可能。被告雖
    辯稱本案插管目的就是要進入成人麻醉狀態，使被害人安然
    度過危險與手術云云，但被告於偵查中所提之刑事陳明狀表
    示：病患在做完電腦斷層檢查後，便告知家屬生命跡象（有
    呼吸、心跳）正常，沒有腦出血，不用立刻手術，但有危險
    ，必須入住外科重症加護病房，三天危險期度過後，若情況
    許可就開始安排一連串長期的顱骨顏面重建手術（相字卷第
    137頁）；核與證人即被害人之叔叔丁星發於偵查中具結證
    稱醫生表示後腦沒有瘀血，所以不用開刀，是在作電腦斷層
    時說的等語相符（相字卷第51至52頁）。可見被告在為被害
    人丁育民急救當時，並無準備手術之意，其事後改稱給予上
    開藥量係要進入麻醉狀態使病人安然度過危險及手術云云，
    係事後卸責之詞，不足採信。況經本院檢附本案病歷資料及
    急診護理紀錄表請醫審會確認被害人於案發當日夜間十點十
    分至十一點二十分間之血氧量是否正常？醫審會0000000號
    鑑定書第(一)點表示：十時十分至十一點二十分之前揭用藥期
    間，並無血氧濃度之相關紀錄資料，但被證九護理紀錄單上
    黏貼之心肺監測資料，時間登載為23：12，傷者心跳143次/
    分，SO2（血氧量）89%：呼吸24次/分，可知被告在使用高
    劑量之抑制呼吸藥物後，被害人確實有出現血氧量偏低，心
    跳較快之情形，故在插管之前，被害人之呼吸功能屬不正常
    ，是被害人在經被告放置氣管內管之前，呼吸功能已有不正
    常之情形，應可認定。是本案進一步應探討者，即為被告有
    無盡其注意義務，為被害人建立安全之呼吸道並維持其正常
    之呼吸功能，以防止被害人窒息死亡。
(五)、被告供稱其為被害人放置氣管內管，連接呼吸器，且在完成
    氣管內管插管前後，均以直接觀察及肢端末（手指或足指）
    脈動式血氧飽和度之儀器連續監測，以此方式為被害人建立
    安全之呼吸道，並確保其呼吸功能正常。而被告為被害人放
    置氣管內管並以脈動式血氧飽和儀器監測血氧濃度部分，與
    證人乙○○、丁○○證述之情節相符，應可認定無誤。惟在
    被害人因臉部外傷大量出血，被告又以具有抑制呼吸作用之
    上開藥物頻繁給藥，被害人又於每次抽吸時均出現大量血水
    之狀況下，被告所為之上開處置，是否已足以防免被害人因
    呼吸道阻塞無法正常呼吸之危險？徵諸醫審會0000000號鑑
    定書第(六)點針對高劑量使用Dormicum時，是否需要使用動脈
    血氧分析監測？本案採用肢端末脈動式血氧飽和度偵測器連
    續監測，可否取代動脈血氧分析監測之問題，其回答為：如
    果單就快速插管法（RSI），使用動脈血氧飽和偵測即可，
    並非一定要使用動脈血氧分析。但如果為急救過程呼吸插管
    ，動脈血氧分析仍應考慮使用（本院卷一第141頁），是本
    案被害人當時既有血液吸入肺部阻塞呼吸道之高度危險，則
    依呼吸插管之急救處置而言，自應選擇較為準確之動脈血氧
    分析方式監測被害人之血氧濃度，方屬正確之處置。而證人
    乙○○於本院審理時證稱：其照顧被害人之期間，係用夾在
    手指頭之血氧機觀察病人之血氧狀況，因為數值一直會變，
    其無法記得病人當時之血氧狀況，而病人是在夜間十一時二
    十分進入重症觀察室才裝上血氧機，那時病人可能比較躁動
    ，所以要讓病人穩定下來，其已忘記當時為何沒有持續紀錄
    血氧狀況等語（本院同上審判筆錄第6頁）；證人丁○○則
    證稱：我的紀錄單上只有夜間十一時十二分出現血氧濃度的
    紀錄，經檢察官質以：為何本件病歷資料中，只有在十一時
    十二分出現血氧濃度的數字？丁○○答稱：當時病人有躁動
    的情形，因為這是夾在手指頭上，有時是掉落，所以儀器沒
    有監測到。當時郭醫師的醫囑上面並沒有要做侵入性的動脈
    血氧分析，所以都是用生理監測做監測等語（本院同上審判
    筆錄第12頁），益徵被害人當時既有躁動之情形，夾在手指
    頭之血氧監測器隨時有掉落而無法發揮監測功能、或因強烈
    震動而無法準確顯示血氧濃度之情形；再經本院向被告確認
    耕莘醫院在案發當時有無做動脈血氧分析的設備與能力？被
    告表示當時有該設備與能力，但其當時判斷不適合用動脈血
    氧分析，所以才沒有作；可知被告係有能力以較準確之動脈
    血氧分析方式監測被害人之血氧濃度，以確認被害人之呼吸
    道是否通暢、呼吸功能是否正常，但被告卻捨此不用，而使
    用易因病患躁動而掉落或無法準確監測之肢端末血氧飽和度
    儀器，足見被告確有應注意病人呼吸道暢通、呼吸功能正常
    之義務，且有能力注意，卻疏忽不注意之情事。
(六)、被告為維持被害人之呼吸功能並建立暢通之呼吸道，雖有實
    行放置氣管內管之處置，然依醫審會0000000號鑑定書第(一)
    (3)點指出：一般而言，氣管內管正確放置，管上的囊球可避
    免異物流入，除非插管位置不確實，則不一定能避免血液繼
    續流入（本院卷一第140頁背面）；由此可知，本案被告若
    已將氣管內管正確放置，被害人不應發生血液吸入肺臟導致
    窒息之結果。而一般插管後，依醫療常規應聽兩側呼吸，照
    胸部X光攝影檢查以確定插管後氣管內管之位置是否正確，
    但本案病歷上均未登載，無法得知郭醫師以何種方法檢測確
    定插管位置是否正確，醫審會0000000號鑑定書第(二)亦闡釋
    甚明（本院卷二第18頁背面）。而被告雖辯稱氣管插管之位
    置正確與否，非以胸部X光攝影為唯一方法，其對被害人進
    行插管後，除聽其兩側呼吸外並持續注意其胸部兩側是否有
    均勻、對稱之起伏，呼吸管有無呼出氣體流動，腹肚有無異
    常膨脹...，因此等動作係基本動作，不會逐一記載在病歷
    內，而丁育民插管後之脈衝式氧氣監視數值持續為99％，並
    無呼吸受阻礙之情形，此從四月十日十一時四十分記載...
    air way（指呼吸管道是否建立正確順暢）...ps:on endotr
    acheal tube後（插管後脈衝式氧氣監視數值）PSO2 99%即
    可證明云云。但參酌本院詢問證人乙○○及丁○○是否記得
    醫師當時有做什麼動作去確認氣管內管有放置好？乙○○證
    稱：不記得。丁○○則表示其接手時氣管內管已放進去，放
    的過程其未見到等語（本院同上審判筆錄第5、9頁），是被
    告有無確實做到上述確認氣管內管放置正確之基本動作，已
    難盡信。再觀諸被害人於九十四年四月十一日凌晨一點二十
    分監測到血壓值有變化，呼吸有增快的狀況，呼吸增加到每
    分鐘三十次，一點三十六分時增加到每分鐘四十次，業經證
    人丁○○證述如前，復有急診護理紀錄附卷可查，足見被害
    人於插管後仍產生呼吸功能不穩定之狀況。又醫審會000000
    0號鑑定書指出相驗卷第67頁左側所附之病歷資料影本，未
    見ps:on endotracheal tube後PS O2:99%以及PS O2：95％
    之記載，（惟地檢署事後發函向醫院函調之病歷紀錄上即有
    上開記載，見相字卷第148頁），應係嗣後所增添（本院卷
    一第140頁背面），故上開記載既為事後所增添，即難以認
    定確與案發當時監測之血氧濃度相符，自無從以此作為對被
    告有利之證據。況被害人死亡後經解剖鑑定，已確認其肺部
    有吸入血液之狀況，由此等客觀事證自可反推被告當時並未
    將氣管內管放置正確，方有造成上開結果之可能。被告雖辯
    稱被害人肺臟吸入血液，應係肺臟本身之病變所導致。惟醫
    審會0000000號鑑定書第(一)(4)、(十二)點指出，依據解剖報告，
    本件並無證據支持本件係因氣管或肺臟本身之傷害造成吸入
    血液，依解剖報告亦無因多處骨折併發肺栓塞之情形（本院
    卷一第140、141頁背面），故被告上開辯解亦不足採。
(七)、又本案被害人自到院急診後，每次經護理師抽吸均發現有大
    量血水，業經證人乙○○、丁○○證述如前。而本院詢問證
    人丁○○：依其護理紀錄顯示十二點、十二點半、一點二十
    分、一點五十二分都有出現因為抽吸而發現出血，或是病人
    的傷口直接流血的狀況，是否有把這些情形告訴郭醫師？證
    人丁○○回答都有告知。並稱被告之醫囑就是告知維持生命
    徵象及觀察，並沒有作什麼止血的指示（本院前述審判筆錄
    第9頁）。可知被告就維持血液循環正常之部分，亦未積極
    指示醫護人員做積極之止血動作。參酌當日夜間十二點三十
    分時，傷口有持續流血的狀況，十二點四十分時被害人有體
    溫偏低之狀況，所以有給予烤燈及暖被，翌日凌晨一點二十
    分監測到血壓值有變化，抽吸有吸到血液多量，護理師亦詢
    問被告是否需要輸血，有前揭急診護理紀錄單在卷可稽，是
    由上述種種跡象，被告亦應注意維持被害人血液循環之正常
    ，惟被告當時之醫囑仍為繼續觀察，致被害人於凌晨一點三
    十六分時出現心跳下降、血壓不正常之狀況，益見被告此部
    分亦有疏失。
(八)、刑法上之過失，其過失行為與結果間，在客觀上有相當因果
    關係始得成立。所謂相當因果關係，係指依經驗法則，綜合
    行為當時所存在之一切事實，為客觀之事後審查，認為在一
    般情形下，有此環境、有此行為之同一條件，均可發生同一
    之結果者，則該條件即為發生結果之相當條件，行為與結果
    即有相當之因果關係。反之，若在一般情形下，有此同一條
    件存在，而依客觀之審查，認為不必皆發生此結果者，則該
    條件與結果不相當，不過為偶然之事實而已，其行為與結果
    間即無相當因果關係，最高法院七十六年台上字第一九二號
    判例揭示甚明。本案被害人因車禍外傷到院，臉部有多處出
    血傷口、下額有六公分深且長之傷口、下額開放性骨折合併
    出血，有造成出血阻塞呼吸道之可能，此為被告所明知；而
    被告為使被害人鎮靜，復交替使用上開Dormicum及Haloperi
    dol藥物，該等藥物有抑制呼吸之副作用，且被告使用之劑
    量又超出一般醫療常規，而護理師每次為被害人做口腔氣管
    抽吸時，均有吸出血水，可見被害人確有呼吸道阻塞之高度
    危險，均已如前述，則被告自應負有注意建立被害人呼吸道
    之通暢與維持其呼吸功能正常之義務，惟被告在有能力以扎
    針到動脈採取動脈血氧分析方式精確監測被害人血氧濃度之
    狀況下，捨此不為，採用難以持續精確監測血氧濃度之肢端
    末血氧飽和濃度儀器；復於放置氣管內管時，疏未確實放置
    正確，事後亦未再行確認氣管內管有無放置成功，在被害人
    持續出血時，亦未積極給予止血之處置，終致被害人發生血
    壓、心跳不正常，呼吸速度變快，血氧濃度降低之結果，最
    後因肺臟吸入血液而窒息死亡。綜合上情可知被告之過失行
    為，在一般情形下確實可能發生被害人死亡之結果，故被害
    人之死亡結果與被告之過失行為間，具有相當因果關係存在
    ，亦屬明確。綜上所述，本件事證明確，被告犯行堪以認定
    。
四、論罪科刑部分：
(一)、查被告行為後，刑法業於九十四年二月二日修正公布部分條
    文，並於九十五年七月一日施行。依修正後刑法第二條第一
    項規定：「行為後法律有變更者，適用行為時之法律。但行
    為後之法律有利於行為人者，適用最有利於行為人之法律。
    」，此條規定係規範行為後法律變更所生新舊法律比較適用
    之準據，是刑法第二條本身雖經修正，尚無比較新舊法之問
    題，應一律適用裁判時之現行刑法第二條，以決定適用之刑
    罰法律。又被告行為時，刑法第二百七十六條第二項業務過
    失致死罪之法定刑為「五年以下有期徒刑、拘役或一千元以
    下罰金。」，且依斯時罰金罰鍰提高標準條例第一條前段規
    定，「依法律應處罰金、罰鍰者，就其原定數額得提高為二
    倍至十倍」。故該罪罰金刑部分經提高後為一萬元以下，經
    折算為新臺幣後，最高可罰新臺幣三萬元，最低則為新臺幣
    三元（銀元一元）。至被告行為後公布施行之刑法施行法第
    一條之一規定：「中華民國九十四年一月七日刑法修正施行
    後，刑法分則編所定罰金之貨幣單位為新臺幣。九十四年一
    月七日刑法修正時，刑法分則編未修正之條文定有罰金者，
    自九十四年一月七日刑法修正施行後，就其所定數額提高為
    三十倍。但七十二年六月二十六日至九十四年一月七日新增
    或修正之條文，就其所定數額提高為三倍」；且刑法第三十
    三條第五款亦修正為：「主刑之種類：罰金，新臺幣一千元
    以上，以百元計算之」。查刑法第二百七十六條第二項規定
    ，係七十二年六月二十六日前所訂定，故依新法規定，罰金
    部分應提高為三十倍，即最高可罰新臺幣三萬元，最低應罰
    新臺幣一千元。經比較新、舊法之結果，應以被告行為時之
    舊法對其較為有利。
(二)、核被告所為，係犯刑法第二百七十六條第二項之業務過失致
    死罪。爰審酌被告並無任何前案紀錄，有台灣高等法院被告
    前案紀錄表一份存卷可參，足見其素行尚佳，其為耕莘醫院
    之急診科醫師，本應盡其職責全力救治被害人，卻因一時之
    疏忽大意，導致尚屬青壯之被害人喪失寶貴之生命，惟念及
    急診時病患之狀況瞬息萬變，復需在短時間內從眾多選擇中
    做出正確判斷，本屬高度困難之事，本案被告已針對被告有
    無顱內出血，是否需立刻動刀之狀況，以電腦斷層方式作出
    釐清，並就應維持被害人呼吸道通暢部分，做出應持續抽吸
    及放置氣管內管之處置，僅因此方面處置不夠周延慎重，無
    法即時防免被害人呼吸道阻塞、呼吸功能無法維持之危險，
    遂造成被害人死亡之結果，可知被告之惡性尚輕，另參酌被
    告犯後並未承認犯行，亦未與被害人家屬達成和解等一切情
    狀，量處如主文所示之刑。末按，中華民國九十六年罪犯減
    刑條例於九十六年六月十五日通過，並自九十六年七月十六
    日開始施行，查被告之犯罪行為係於九十六年四月二十四日
    以前所為，且經本院宣告有期徒刑一年六月以下之刑，而無
    前述條例第三條規定不予減刑之情形，合於減刑之條件，應
    依該條例第二條第一項第三款規定減其刑期如主文所示。再
    者，被告行為時之刑法第四十一條第一項前段規定：「犯最
    重本刑為五年以下有期徒刑以下之刑之罪，而受六個月以下
    有期徒刑或拘役之宣告，因身體、教育、職業、家庭之關係
    或其他正當事由，執行顯有困難者，得以（銀元）一元以上
    三元以下折算一日，易科罰金。」。又被告行為時之易科罰
    金折算標準，依廢止前罰金罰鍰提高標準條例第二條規定（
    現已刪除），就其原定數額提高為一百倍折算一日，是本件
    被告行為時之易科罰金折算標準，應以銀元一百元至三百元
    即新臺幣三百元至九百元折算為一日。惟被告行為後新法第
    四十一條第一項前段修正為：「犯最重本刑為五年以下有期
    徒刑以下之刑之罪，而受六個月以下有期徒刑或拘役之宣告
    者，得以新臺幣一千元、二千元或三千元折算一日，易科罰
    金。」。比較修正前後之易科罰金折算標準，以修正前之規
    定較有利於被告，自應依修正後刑法第二條第一項前段規定
    ，適用修正前刑法第四十一條第一項前段及廢止前罰金罰鍰
    提高標準條例第二條之規定，諭知易科罰金之折算標準。
據上論斷，應依刑事訴訟法第二百九十九條第一項前段，刑法第
二條第一項前段、第二百七十六條第二項，九十五年七月一日刑
法修正施行前第四十一條第一項前段，刑法施行法第一條之一，
廢止前罰金罰鍰提高標準條例第二條，現行法規所定貨幣單位折
算新臺幣條例第二條，中華民國九十六年罪犯減刑條例第二條第
一項第三款、第七條第一項、第九條，判決如主文。
本案經檢察官盧姿如到庭執行職務。
中    華    民    國    99    年    2    月     12    日
                  刑事第十八庭  審判長法  官  游士珺
                                      法  官  彭慶文
                                      法  官  陳思帆
上正本證明與原本無異。
如不服本判決應於收受送達後10日內向本院提出上訴書狀，並應
敘述具體理由；其未敘述上訴理由者，應於上訴期間屆滿後20日
內向本院補提理由書（均須按他造當事人之人數附繕本）「切勿
逕送上級法院」。告訴人或被害人如對於本判決不服者，應具備
理由請求檢察官上訴，其上訴期間之計算係以檢察官收受判決正
本之日期為準。
                                      書記官  許婉如
中    華    民    國    99    年    2     月    12    日
附錄論罪科刑實體法條文：
中華民國刑法第276條
因過失致人於死者，處 2 年以下有期徒刑、拘役或 2 千元以下
罰金。
從事業務之人，因業務上之過失犯前項之罪者，處5年以下有期
徒刑或拘役，得併科3千元以下罰金。

司法院資訊處製作；財團法人民間司法改革基金會備份。
